最高法院刑事判決　　　　　　九十四年度台上字第一一０七號
　　上　 訴 　人　台灣高等法院台南分院檢察署檢察官
　　上訴人即被告　甲○○
　　　　　　　　　　　　　15.
上列上訴人等因被告偽造文書案件，不服台灣高等法院台南分院
中華民國九十一年三月二十八日第二審判決（九十年度上訴字第
一四八一號，起訴案號：台灣台南地方法院檢察署九十年度偵字
第二０三七號），提起上訴，本院判決如下：
    主  文
原判決撤銷，發回台灣高等法院台南分院。
    理  由
本件原判決認定上訴人即被告甲○○係台南縣永康市○○路六八
九之六九號十四樓源揮鋼鐵有限公司（下稱源揮公司）負責人，
係依法應納稅之義務人。明知被害人巫玉成於民國八十五年間，
雖在其公司之下包商許誠處工作及支薪，一年所領約新台幣（下
同）二十萬元，竟為圖逃漏營利事業所得稅，偽造巫玉成八十五
年度一至十二月份，每月支領自二萬九千元至三萬五千元不等之
薪資表，並偽造巫玉成印章蓋於薪資表上，全年共計領得三十八
萬元，再以詐術向財政部台灣省南區國稅局新化稽徵所提出申報
，使營業成本增加十八萬元，而逃漏營利事業所得稅四萬五千元
，足以生損害於巫玉成及稅捐稽徵機關對於稅捐稽徵之正確性等
情。因而撤銷第一審無罪之判決，改判依牽連犯，從一重論處甲
○○行使偽造私文書，足以生損害於他人罪刑。固非無見。
惟查：(一)、判決不適用法則或適用不當者，為違背法令，刑事訴
訟法第三百七十八條定有明文。公司為法人，公司負責人為自然
人，二者在法律上並非同一人格主體。公司負責人為公司之代表
，其為公司所為行為，應由公司負責。故公司負責人為公司以不
正當方法逃漏稅捐，因納稅義務人為公司，其所觸犯稅捐稽徵法
第四十一條之罪之犯罪或受罰主體，仍為公司，而非公司負責人
，僅因公司於事實上無從擔負自由刑之責任，基於刑事政策上之
考慮，同法第四十七條第一款將納稅義務人之公司應處徒刑之規
定，轉嫁於公司負責人。是公司負責人依該條款而適用徒刑之處
罰，乃屬代罰之性質，並非因其本身之犯罪而負行為責任。又刑
法第五十五條所規定之牽連犯，必須同一人犯一罪而其方法或結
果行為另犯他罪名，始克相當；亦即必須同一犯罪主體之二個以
上犯罪行為間，具有方法與目的或原因與結果之關係，始得從一
重處斷。公司負責人為納稅義務人之公司以不正當方法逃漏稅捐
，既非稅捐稽徵法第四十一條之犯罪或受罰主體，僅依同法第四
十七條第一款之規定，代替公司受徒刑之處罰，自與其本身為犯
罪主體所犯其他罪名間，不具牽連犯關係。本件原判決認定甲○
○係源揮公司負責人，竟為逃漏該公司之營利事業所得稅，而偽
造不實之薪資表，向稅捐稽徵機關提出申報，則甲○○就違反稅
捐稽徵法部分，其受罰僅係代罰之性質，應適用稅捐稽徵法第四
十七條第一款處罰，乃逕行適用同法第四十一條規定，復認與其
所犯刑法第二百十六條、第二百十五條之行使業務登載不實文書
罪間，有方法結果之牽連關係，即屬適用法則不當。又理由雖謂
應成立上開行使業務登載不實文書罪，事實欄則未就其製作不實
內容之「各類所得扣繳暨免扣繳憑單」情形予以記載，致理由與
事實不相適合，亦有理由失其依據之違誤。(二)、本件起訴書犯罪
事實欄並未記載甲○○有偽造巫玉成印章情事，到庭執行職務之
檢察官亦未就此以言詞或書面追加起訴，則此部分即屬未受請求
之事項，倘認此部分與已起訴部分具有實質上或裁判上一罪關係
，為起訴效力所及，法院得併予審判時，仍應敘明其依據。乃原
判決就此一併予以審判，並未敘明其理由，自有判決理由未備之
違法。(三)、被告之自白，不得作為有罪判決之唯一證據，仍應調
查其他必要之證據，以察其是否與事實相符，為刑事訴訟法第一
百五十六條第二項所明定。原判決依憑甲○○坦承刻製巫玉成印
章，蓋於薪資表，而認定甲○○偽造印章。然查巫玉成在原審供
稱：「（問：薪資表蓋的印章是你的？）是的。印章及身分證我
都交給許誠。」（見原審卷第三十九頁）則甲○○上揭自白是否
與事實相符？竟未敘明已調查其他必要之補強證據以資審認，有
違證據法則。(四)、有罪判決書，對於被告有利之證據不採納者，
應說明其理由，為刑事訴訟法第三百十條第二款所明定，故有罪
判決書對於被告有利之證據，如不加以採納，必須說明其不予採
納之理由，否則即難謂非判決不備理由之違法。證人許誠證稱：
「……有把七、八個人的資料交給源揮公司，因為當時甲○○告
訴我要報薪資，要我提出工人身分證資料，所以我才向工人要，
但不是全部的工人都有給我。」「大概還有三個人，因為他們沒
有辦法提出身分資料。」「（問：被告有無支付工資？有無積欠
？）都有照實給付，沒有積欠。」（見第一審卷第六十二頁）核
與上訴人所供：「（問：根據什麼資料製作上去？）實際領多少
報上去的，工人的工資是以平均數報上去。他有十幾個工人，實
際報八、九人而已。」「我是以給許誠的錢報稅，沒有漏報。…
…」（見原審卷第五十八、五十九頁）似乎相符。如果屬實，就
巫玉成而言，固有受虛報薪資致應納稅之損害，但就源揮公司而
言，是否有虛列營業成本，而生逃漏營利事業所得稅之情形？仍
不無詳酌之餘地。原判決就上開許誠所供有利於甲○○之證據，
未說明不予採納之理由，復有判決不備理由之違法。(五)、判決之
主文、事實及理由，必須前後相一致，方為合法，倘主文與事實
及理由不相適合，即屬判決理由矛盾之當然違背法令。原判決事
實及理由欄均謂甲○○所為，足以生損害於巫玉成及稅捐稽徵機
關對於稅捐稽徵之正確性，而主文欄僅載為「足以生損害於他人
」，未及於「公眾」，致與事實及理由不相符合，要非適法。(六)
、又據證人黃建鴻證稱本件之薪資表，係由會計王麗鈴製作而成
（見第一審卷第四十四頁），則甲○○與王麗鈴間究係共同正犯
或為間接正犯關係？原判決未據認定說明，亦有未洽。以上，或
係上訴意旨所指摘，或為本院得依職權調查之事項，應認原判決
有撤銷發回更審之原因。
據上論結，應依刑事訴訟法第三百九十七條、第四百零一條，判
決如主文。
中　　華　　民　　國　九十四　年　　三　　月　　十　　日
                      最高法院刑事第九庭
                          審判長法官  張　淳　淙
                                法官  張　春　福
                                法官  呂　丹　玉
                                法官  洪　昌　宏
                                法官  林　勤　純
      本件正本證明與原本無異
                                      書  記  官
中　　華　　民　　國　九十四　年　　三　　月   十七   日
                                                      Ｌ
